臺灣基隆地方法院交通事件裁定　　　　 96年度交聲字第173號
移送機關即
原處分機關　　交通部公路總局臺北區監理所基隆監理站
異　議　人
即受處分人　　甲○○
上列異議人因違反道路交通管理處罰條例案件，對於交通部公路
總局臺北區監理所基隆監理站中華民國96年3月20日所為基監字
第裁42-ACU621924號裁決處分聲明異議，本院裁定如下：
        主  文
原處分撤銷。
甲○○不罰。
        理  由
一、原處分意旨略以：受處分人即異議人甲○○於民國94年1 月
    2日14時44分許，駕駛車牌號碼為9B-0265號之自用小客車，
    行經臺北市○○區○○路、民權東路6段路口時，因有「汽
    車行駛於道路上，其汽車駕駛人未繫安全帶」之違規情事，
    違反道路交通管理處罰條例第31條第1 項之規定，經警攔停
    製單舉發（舉發單號：北市警交大字第ACU621924 號），乃
    於96年3月20日以基監字第裁42-ACU621924 號裁決書處以新
    臺幣（下同）1千5百元之罰鍰，並提出前開舉發通知單及裁
    決書等為證。
二、異議人提起本件異議，陳稱伊從未有此一違規事實發生，且
    裁決書時隔2年多始寄發予伊等語，為此不服原裁處而聲明
    異議。
三、經查：
    (一)證人即本件舉發人現任台南縣警察局善化分局警員（時係
      台北市政府警局內湖分局大湖派出所警員）洪國雄，於本
   　 院證稱本件確係由其舉發，惟事情經過太久，舉發過程已
      無詳細陳述。惟就一般舉發未繫安全帶，係於騎乘警用機
      車巡邏時，以肉眼目測司機及前座乘客有無繫安全帶，如
      發現未繫安全帶，即會鳴警報器指示駕駛路邊停車，請駕
      駛出示證件，並告知其違規事項，再填告發單交駕駛簽收
      ，駕駛拒簽時則會記載拒簽並告知其應到案時間等語。
　　(二)按交通警員製單舉發違反道路交通管理處罰條例所列之違
      規行為，係公務員基於職務上權力，依法就特定之具體事
      件所為具公法上效果之單方行政行為，基於道路交通管理
      事件數量龐大及突發狀況較多之特性，為達維護交通秩序
      、安全之行政目的，負責稽查之警察或其他依法執行交通
      稽查任務之人員於舉發交通違規事件時，固不以拍照或其
      他採證方式為其必要，法院於受理交通異議事件時得以舉
      發人員為證人進行調查，以其證述所見違規情形為證據，
      據以認定駕駛人之違規事實，否則若謂公務員一切舉發交
      通違規行政行為均需預留書面或科學證據以證其實，則國
      家對於交通行政之管理勢必窒礙難行，此事實認定之採證
      原則為交通管理事件與其他行政事件之裁處上基於本質之
      不同所存在之極大差異。惟此項採證原則並非漫無限制，
      在非以肉眼觀察即得判斷是否違規之狀況（如超速、超重
      、酒精濃度超過法定上限等），自必需以相當之儀器檢證
      始得認定其事，而不得僅以舉發人員到庭證述即逕為認定
      ；而在其他以肉眼觀察即可判斷是否違規之情形，固可以
      舉發人員到庭證述為認定違規事實之依據，然此等情形因
      無其他證據可資佐憑，原則上舉發人員必需於具結後清楚
      陳述所見違規狀況，方得以其證述資以認定違規事實。雖
      由於交通管理事件數量甚多，欲強使舉發人員對於每一件
      所舉發之違規事項均能為清楚記憶，為客觀上所難能期待
      ，惟憲法明定人民享有訴訟權之基本人權，此項原則於交
      通行政上自亦有其適用，是以駕駛人於因交通違規而受裁
      罰時，享有要求法院調查證據後予以裁判之權利，故於不
      存在少數特別狀況之情形下（例如舉發人員事後因客觀上
      不能之原因而無法到證述等），不得僅以交通警員舉發行
      為之本身即予推定駕駛人之違規行為，而仍需由舉發之人
      到庭具結後證述所見違規情形。職是之故，如駕駛人於舉
      發當時對於被舉發之事項不服，舉發人員循此當可知悉該
      駕駛人日後將有極高之可能性對監理機關之裁罰不服提起
      異議，自己亦因此而有到庭證述之必要，於此狀況下舉發
      人員當有義務於現場或嗣後即為記錄當時所見違規情事與
      處理經過，以備日後到庭證述時據以喚起自己記憶而為證
      述，並為其舉發職務執行經過之佐據。如怠於為此項工作
      紀錄，而於法院調查時以時隔較久不復記憶而未能詳實陳
      述所見駕駛人之違規行為，如別無其他事證可佐，即不能
      僅以其舉發行為推定為真正而認定駕駛人之違規行為，此
      為公務人員執行交通稽查任務時，所應盡最低程度之採證
      義務與標準。
    (三)查本件舉發並無拍照取證或其他存證方式可為認定異議人
      之違規事實，僅能以舉發員警之證述資為證據方法，此固
      屬法之所許，然證人洪國維到庭陳稱因事情經過太久，過
      程已經無法詳細陳述等語，依前開之說明不得以其是項證
      述為本件異議人違規事實之認定。
    (四)又本件受處分人受舉發之時間在94年1月2日，而交通部公
      路總局臺北區監理所基隆監理站卻遲至96年3月20 日才為
      裁罰，是本件主管機關之裁罰有無時效之限制，是否已超
      出裁罰時效之期間其裁處權消滅，顯然有所疑義。按國家
      刑罰權對於情節較重等刑事犯罪行為，尚且有時效之規定
      ，行政秩序罰均屬輕微之違法行為，豈有永久追訴處罰之
      理，在立法例上關於行政罰時效之規定有採二分法，如德
      國將時效分為追溯時效及執行時效，奧地利在追訴時效及
      執行時效之外，另有裁決時效。另參考經立法院通過94年
      2月5日由總統所公布，於95年2月5日生效之行政罰法第27
      條第1項規定，行政罰之裁罰權，因3年期間之經過而消滅
      ，可見主管機關之裁罰應非無時效限制，然在上開行政罰
      法生效之前，道路交通管理處罰條例對於裁罰時效並未規
      定，然一般而言，交通違規之行為多屬情節輕微之違反社
      會秩序行為，主管機關裁罰權之行使與否，實不宜久懸不
      決，而使處罰關係處於不確定狀態，致影響人民權益，此
      時參酌違反道路交通管理事件裁罰基準及處理細則第44條
      條第1 項規定：「違反道路交通管理事件行為人，未依規
      定自動繳納罰緩，或未依規定到案聽後裁決，處罰機關應
      於2 個月內依基準表逕行裁決之」，及社會秩序維護法第
      31條第1 項規定：「違反本法行為，逾2 個月者，警察機
      關不得訊問、處罰，並不得移送法院」之精神，在上開行
      政罰法尚未生效前應類推適用之，是主管機關於舉發後應
      於2 個月內裁罰之，若未於2 個月內裁罰則不應裁處之，
      是本件裁處之時間與舉發時間相隔2 年以上，顯然裁罰時
      效已過，不應裁罰，然主管機關仍然對受處分人裁罰，顯
      然有誤，應由本院予以撤銷本件之裁罰，而為受處分人不
      罰之諭知。
據上論結，應依道路交通案件處理辦法第20條，裁定如主文。
中　　華　　民　　國　　96　　年　　7 　　月　　6 　　日
                  交通法庭法    官  林淑鳳
以上正本證明與原本無異。
對於本件裁定如有不服，應於送達後5日內， 向本院提出抗告書
狀，敘述抗告之理由，抗告於臺灣高等法院。
中　　華　　民　　國　　96　　年　　7　　月　 　11　　日
                          書 記 官  郭廷耀
